【裁判字號】    88,訴,970
【裁判日期】    890531
【裁判案由】    侵權行為損害賠償
【裁判全文】
臺灣彰化地方法院民事判決  八十八年度訴字第九七○號
    原      告  丙○○○
    訴訟代理人  乙○○
    被      告  甲○○
右當事人間請求侵權行為損害賠償事件，本院判決如左：
    主      文
被告應給付原告新台幣陸拾柒萬柒仟陸佰貳拾陸元及自民國八十八年七月二日起至清
償日止按年利率百分之五計算之利息。
原告其餘之訴駁回。
訴訟費用由被告負擔二分之一，其餘由原告負擔。
本判決第一項於原告以新台幣貳拾參萬元供擔保後得假執行。
原告其餘假執行之聲請駁回。
    事      實
甲、原告方面：
  一、聲明：求為判決(一)被告應給付原告新台幣（下同）一百二十九萬二千八百四十
      六元及自起訴狀繕本送達翌日起至清償日止按年利率百分之五計算之利息；(二)
      願供擔保請准宣告假執行。
  二、陳述：被告於民國八十七年八月二十五日二十時二十分許，駕駛車牌號碼ＰＯ
      －二一０一號自小客車，沿彰化縣田尾鄉○○村○○路，由東往西方向行駛，
      行經該路三段一六０號前，本應注意汽車在同一車道行駛時，後車與前車之間
      應保持隨時可以煞停之距離，且該路段之時速限制為四十公里，亦應注意不得
      超速，依當時情況並無不能注意之情事，竟疏未注意，貿然超速，致煞車未及
      ，不慎撞擊前方欲左轉由原告騎乘之車號ＫＴＧ─八０三號機車，使原告受有
      頸椎骨折等傷害，因此支出醫藥費三十三萬一千六百四十六元，住院期間及出
      院後三個月由原告之夫及子女輪流照顧之看護費五十萬二千八百元，原告係專
      職家庭主婦，受傷期間頭部及頸部無法自由轉動，依行政院勞委會訂頒之最低
      基本工資每月一萬五千八百四十元，請求十個月之減少勞動能力損失共計十五
      萬八千四百元，及精神上之賠償三十萬元，為此依民法第一百八十四條第一項
      前段、第一百九十三條第一項、第一百九十五條第一項之規定，訴請被告給付
      上開費用。
  三、證據：提出診斷證明書五份、醫藥費單據四十九紙及起訴書一份等影本為證。
乙、被告方面：
  一、聲明：請求駁回原告之訴。
  二、陳述：原告當時欲橫越馬路左轉，未注意左右來車即貿然左轉，致被告煞車不
      及而撞擊，原告亦有過失。事故發生後原告經送往北斗祝霖醫院住院治療已無
      大礙，依健保規定強制出院，嗣後原告又以長年頸椎舊疾自費再度住院，該頸
      椎舊疾實與本案事故無關。又原告提出之醫藥費收據，部分係健保所支出，非
      原告所實際支付，不得請求，再看護費用應以傷情嚴重並經醫師證明確有必要
      者始得主張，另原告係專職家庭主婦，非必有薪資，且無法自由轉動非謂無法
      操作家務，原告並未僱用幫傭因此無任何損失可言，所請自屬未當，又依原告
      之社會地位、經濟狀況、生活情形即痛苦程度，其請求慰撫金三十萬元顯然過
      高。
丙、依職權調閱本院八十七年度交易字第一七０號過失傷害卷。
    理      由
一、本件原告起訴時係請求被告給付一百二十六萬六千七百零五元及法定利息，嗣於
    起訴狀送達後八十八年七月一日本院審理中，追加請求之金額為被告給付一百七
    十三萬二千八百四十六元及法定利息，又於八十九年五月二十三日本院審理中減
    縮請求之金額為一百二十九萬二千八百四十六元及法定利息。核為擴張及減縮應
    受判決事項之聲明，合於民事訴訟法第二百五十六條第二款規定，應予准許，合
    先敘明。
二、本件原告起訴主張：被告於八十七年八月二十五日二十時二十分許，駕駛車牌號
    碼ＰＯ－二一０一號自小客車，沿彰化縣田尾鄉○○村○○路，由東往西方向行
    駛，行經該路三段一六０號前，本應注意汽車在同一車道行駛時，後車與前車之
    間應保持隨時可以煞停之距離，且該路段之時速限制為四十公里，亦應注意不得
    超速，依當時情況並無不能注意之情事，竟疏未注意，貿然超速，致煞車未及，
    不慎撞擊前方欲左轉由原告騎乘之車號ＫＴＧ─八０三號機車，使原告受有頸椎
    骨折等傷害，因此支出醫藥費三十三萬一千六百四十六元，住院期間六十八天及
    出院後三個月原告由其夫及子女輪流照顧，請求親屬看護費五十萬二千八百元，
    另原告係專職家庭主婦，受傷期間頭部及頸部無法自由轉動，依行政院勞委會訂
    頒之最低基本工資每月一萬五千八百四十元，請求十個月之減少勞動能力損失共
    計十五萬八千四百元，及精神上之賠償三十萬元，為此依民法第一百八十四條第
    一項前段、第一百九十三條第一項、第一百九十五條第一項之規定，訴請被告給
    付上開費用等情。被告則以：本件車禍發生係原告當時欲橫越馬路左轉，未注意
    左右來車即貿然左轉，致被告煞車不及而撞擊，原告亦有過失，事故發生後原告
    經送往北斗祝霖醫院住院治療已無大礙，依健保規定強制出院，嗣後原告又以長
    年頸椎舊疾自費再度住院，該頸椎舊疾實與本案事故無關。又原告提出之醫藥費
    收據，部分係健保所支出，非原告所實際支付，不得請求。再看護費用應以傷情
    嚴重並經醫師證明確有必要者始得主張，另原告係專職家庭主婦，非必有薪資，
    且無法自由轉動非謂無法操作家務，原告並未僱用幫傭因此無任何損失可言，又
    依原告之社會地位、經濟狀況、生活情形即痛苦程度，其請求慰撫金三十萬元顯
    然過高等語置辯。
三、原告主張右揭事實，業據提出診斷證明書、醫藥費單據等為證，被告因本件車禍
    犯有過失傷害之罪行，經本院判處有期徒刑二月確定在案，亦經調閱本院八十七
    年度交易字第一七０號過失傷害卷核閱屬實，被告雖辯稱：原告就本件車禍之發
    生亦有過失云云。惟查，依警員所製作之事故現場圖所示，原告機車倒地後遺留
    之刮地痕位於道路中央，被告車輛停滯之地點則在機車刮地痕起點處左側，該車
    輛所遺留之煞車痕位於車後即道路中央偏左且向左斜行，顯然在撞擊前原告已行
    至道路中央早有準備向左行駛之動作，此應為被告所得察覺，被告竟未減速，並
    與前車間保持隨時可以煞停之安全距離，且未靠右行駛反而向道路左側方向行進
    ，顯係應注意而不注意，致煞避不及由後撞擊原告之機車，使原告人車倒地受有
    傷害，故原告應無過失之肇事因素存在，核與台灣省彰化縣區車輛行車事故鑑定
    委員會之鑑定結果相符，是被告所辯尚無足採。
四、查原告於車禍發生後受有頭部外傷併血腫、臉腫、頭椎第二節骨折併關節炎、臀
    部挫傷併骨折、左肩、右前臂左肘等多處擦傷之傷害，於八十七年八月二十五日
    至同年九月七日在北斗祝霖醫院住院治療，此有北斗祝霖醫院出具之診斷證明書
    及住院收據在卷可稽，於八十七年九月十日再因第一、二頸椎骨折併脫位，至彰
    化基督教醫院住院治療，同年月十六日接受頸椎固定及骨融合術，同年月二十九
    日出院，同年十一月七日再次入院，接受減壓手術、椎板切除及內固定手術，同
    年十二月十日出院，出院後須繼續門診追蹤治療，並將續休養三個月等情，有彰
    化基督教醫院出具之診斷證明書附卷可按，因此由上情可證，原告因本件車禍至
    北斗祝霖醫院住院治療經診斷之傷害，顯與其出院十日後於短期間內又再度至彰
    化基督教醫院住院就醫診治之病症係屬同一，為同一傷害之延續治療，並非所謂
    之舊疾，故被告辯稱原告至彰化基督教醫院住院治療之病症與本件車禍無關，顯
    不足採。
五、本件主張原告依民法第一百八十四條第一項前段、第一百九十三條第一項、第一
    百九十五條第一項之規定，訴請被告給付醫藥費、看護費、減少勞動能力之損失
    及精神上賠償，得請求之金額分論如左：
  (一)醫藥費用部分：依原告提出之醫藥費單據，共支出三十三萬一千六百四十六元，
    惟其中一千五百八十九元為申請診斷證明書之費用，非因侵權行為所生財產上之
    損害，不得請求賠償（六十六年八月十六日第六次民庭會議決議參照），應予扣
    除。又被告辯稱：原告提出之醫藥費收據，部分係健保所支出，非原告所實際支
    付，不得請求等語。按保險制度旨在保護被保險人，非為減輕損害事故加害人之
    責任。保險給付請求權之發生，係以定有支付保險費之保險契約為基礎，與因侵
    權行為所生之損害賠償請求權並非出於同一原因。後者之損害賠償請求權，殊不
    因受領前者之保險給付而喪失，兩者除有保險法第五十三條關於代位行使之關係
    外，不生損益相抵問題，固經本院著有六十八年台上字四二號判例。惟該判例係
    針對保險法而為，旨在闡述保險人得代位行使被保險人對於加害人之損害賠償請
    求權時，被保險人即不得再向加害人請求損害賠償。尚難依該判例而謂除保險法
    第五十三條規定之情形外，縱保險法以外之法律有保險人得代位行使被保險人之
    權利之規定，被保險人於受領保險給付後，仍得向加害人請求損害賠償。依保險
    法第一百三十五條準用第一百零三條規定，傷害保險之保險人固不得代位行使被
    保險人對於加害人之損害賠償請求權，惟全民健康保險法第八十二條規定：「保
    險對象因汽車交通事故，經本保險提供醫療給付者，本保險之保險人得向強制汽
    車責任保險之保險人代位請求該項給付。」全民健康保險法為保險法之特別法，
    依特別法優於普通法之原則，全民健康保險法第八十二條應優先於保險法第一百
    三十五條、第一百零三條之規定而為適用。從而全民健康保險之被保險人因汽車
    交通事故，經全民健康保險提供醫療給付者，全民健康保險之保險人自得向強制
    汽車責任保險之保險人代位請求該項給付。而依強制汽車責任保險法第三十條規
    定，於該範圍內，加害人或強制汽車責任保險之被保險人之損害賠償責任即因而
    解免，全民健康保險被保險人對於加害人之損害賠償請求權亦因而喪失（最高法
    院第八十八年度台上字第三五三號判決可資參照）。查依前開醫藥費單據所示原
    告實際支出之金額即部分負擔自負額為九萬三千二百二十六元，因此依前揭說明
    ，原告僅得請求其所支付之九萬三千二百二十六元，其餘由健保所給付之部分，
    不得向被告請求給付。
  (二)看護費用部分：原告於八十七年八月二十五日至同年九月七日在北斗祝霖醫院住
    院治療，共計十四日，於八十七年九月十日再至彰化基督教醫院住院治療，同年
    月二十九日出院，同年十一月七日再次入院，同年十二月十日出院，共計五十四
    日，且自彰化基督教醫院出院後須續休養三個月，係因為原告頸椎融合術要達到
    穩定情況，須要有三個月的時間才能有較好的穩定情形，是否需要專職看護由先
    前照會復建科的資料其肌力是接近正常，但下肢有部分脊髓病變（雙側下肢反射
    增強），可能於步態平衡略有影響，此有彰化基督教醫院八十九年五月三日（88
    ）彰基病歷自第8905002號函在卷足憑。蓋因親屬或配偶受傷，而由親屬或配偶
    代為照顧被害人之起居，固係出於親情，但親屬看護所付出之勞力，並非不能評
    價為金錢，故應衡量及比照僱用職業護士看護情形，認被害人受有相當親屬看護
    之損害，得向加害人請求賠償。因此原告於受傷期間，均由其夫及子女看護，此
    部份看護之損害，應視同原告之損害，得向被告請求賠償，故原告因受傷住院六
    十八日須人看護之看護費，以卷附原告提出之彰化基督教醫院護理部出具之計算
    方式表，看護費用以二十四小時二千元計算，住院期間原告得請求被告賠償之看
    護費用為十三萬六千元，而原告出院後雖尚須休養三個月，惟依前揭說明，其「
    肌力是接近正常，但下肢有部分脊髓病變（雙側下肢反射增強），可能於步態平
    衡略有影響」為斷，並非完全無行動能力，應已無需二十四小時之全天看護，本
    院認應以十二小時之看護要屬適當，以前開計算方式表每天十二小時一千元計算
    ，三個月看護費之損失為九萬元，因此無論原告實際上是否支出看護費用或僱用
    幫傭，均得向被告請求看護費之損害額為二十二萬六千元。
  (三)減少勞動能力之損失：蓋家庭主婦從事家事勞動即家庭管理工作，雖無現實金錢
    上所得收入，但如將家庭管理工作，僱用女傭或管理人時須支付報酬，因此民法
    既明文規定對於被害人喪失或減少勞動能力者，應負損害賠償責任，家庭主婦自
    應比照雇用女傭或管理人之情形，准予賠償其喪失或減少勞動能力之損害。查原
    告於八十七年八月二十五日受傷後，迄最後一次八十八年十一月九日至彰化基督
    教醫院門診診治，只有頸部與肩部肌肉較緊感，並沒有行動障礙，應已恢復正常
    活動及生活，此有彰化基督教醫院八十九年三月一日（88）彰基病歷自第890300
    4號函在卷足考，因此原告請求依行政院勞委會訂頒之最低基本工資每月一萬五
    千八百四十元，計算十個月之減少勞動能力損失，共計十五萬八千四百元，洵屬
    有據。
  (四)又本院斟酌原告受傷之情形與所需之休養期間及其為一家庭主婦，可能受到之精
    神上損失，認原告得請求之非財產損害應以二十萬元為相當。
  (五)綜上所述，原告得向被告請求之醫藥費、看護費、減少勞動能力之損失及精神賠
    償，總計為六十七萬七千六百二十六元。
六、從而，原告依侵權行為請求被告給付六十七萬七千六百二十六元及自起訴狀繕本
    送達翌日（即八十八年七月二日）起至清償日止按年利率百分之五計算之利息，
    即有理由，應予准許，逾此部分之請求則無理由，應予駁回。
七、原告陳明願供擔保，聲請宣告假執行，就原告勝訴部份，核無不合，爰酌定相當
    之擔保金額宣告之；其餘假執行之聲請，因訴之駁回而失所附麗，不予准許，併
    此敘明。
八、結論：本件原告之訴為一部有理由、一部無理由，依民事訴訟法第七十九條但書
    、第三百九十條第二項，判決如主文。
中      華      民      國    八十九    年      五      月    三十一    日
                                        民事第一庭
~B法      官  黃倩玲
右為正本係照原本作成。
如不服本判決，應於判決送達後二十日內向本院提出上訴狀。
~B法院書記官  彭月美
中      華      民      國    八十九    年      五      月     三十一     日


司法院資訊處製作；財團法人民間司法改革基金會備份。
